ACORDAO-COMPLETO-2375848

ACÓRDÃO 6714/2020 ATA 20/2020 - SEGUNDA CÂMARA

VISTOS, relatados e discutidos estes autos referentes à tomada de contas especial instaurada pelo Ministério do Turismo em desfavor de Félix Antônio Menezes da Cunha, ex-prefeito do município de Pilões/PB, em razão da impugnação de despesas na aplicação de recursos repassados no âmbito do Convênio 0844/2009 (Siconv 704461/2009) , no valor de R$ 200.000,00, tendo como objeto o projeto intitulado "Festa das Flores";
	ACORDAM os Ministros do Tribunal de Contas da União, reunidos em Sessão da 2ª Câmara, ante as razões expostas pelo relator, em:
	9.1. excluir da relação processual a empresa Lima Produções Artísticas Ltda. (05.593.663/0001-80) ;
	9.2. julgar irregulares as contas do Sr. Félix Antônio Menezes da Cunha (XXX.825.984-XX) , com fundamento nos arts. 1º, inciso I, 16, inciso III, alíneas "b" e "c", e 19, caput, 23, inciso III, da Lei 8.443/1992, c/c os arts. 1º, inciso I, 209, incisos II e III, 210, e 214, inciso III, do Regimento Interno/TCU, condenando-o ao pagamento da quantia especificada a seguir, atualizada monetariamente e acrescida de juros de mora, calculados a partir da respectiva data até o dia da efetiva quitação, fixando-lhe o prazo de 15 (quinze) dias, a contar da notificação, para que comprove, perante o Tribunal, o recolhimento do débito aos cofres do Tesouro Nacional, nos termos do art. 214, inciso III, alínea "a", do Regimento Interno/TCU, na forma da legislação em vigor:
	Valor (R$) 
	Data

	150.000,00
	05/11/2009

	9.3. aplicar ao Sr. Félix Antônio Menezes a multa prevista no art. 57 da Lei 8.443/1992, no valor de R$ 15.000,00 (quinze mil reais) , fixando-lhe o prazo de 15 (quinze) dias, a contar da notificação, para que comprove, perante o Tribunal, nos termos do art. 214, inciso III, alínea "a", do Regimento Interno do TCU, o recolhimento da dívida ao Tesouro Nacional, atualizada monetariamente desde a data do presente acórdão até a do efetivo recolhimento, se paga após o vencimento, na forma da legislação em vigor;
	9.4. autorizar, desde logo, a cobrança judicial das dívidas, caso não atendidas as notificações, nos termos do art. 28, inciso II, da Lei 8.443/1992;
9.5. autorizar, caso requerido, o pagamento parcelado das dívidas, se solicitado, em até 36 (trinta e seis) parcelas mensais e consecutivas, nos termos do art. 26 da Lei 8.443/1992, c/c o art. 217 do Regimento Interno do TCU, fixando o vencimento da primeira parcela em 15 (quinze) dias, a contar do recebimento da notificação do acórdão, e o das demais a cada 30 (trinta) dias, devendo incidir sobre cada parcela os respectivos encargos, na forma prevista na legislação em vigor;
		9.6. alertar o responsável de que a falta de comprovação do recolhimento de qualquer parcela importará no vencimento antecipado do saldo devedor, nos termos do § 2º do art. 217 do Regimento Interno do TCU;
		9.7. remeter cópia da presente deliberação ao Procurador Chefe da Procuradoria Regional da República no Estado da Paraíba, para as providências cabíveis, nos termos do § 7º, in fine, do art. 209 do Regimento Interno do TCU, e para o Ministério do Turismo, para ciência.

Tomada de Contas Especial contra Félix Antônio Menezes Cunha - ex-Prefeito - Prefeitura Municipal de Pilões/PB - Irregularidades no Convênio nº 0844/2009 - SIAFI n.° 704461 - Proc. nº 72031.006507/2010-09).

Segunda Câmara

Município de Pilões - PB.

3. Interessados/Responsáveis:
3.1. Interessado: Ministério do Turismo.
3.2. Responsáveis: Félix Antônio Menezes da Cunha (XXX.825.984-XX) e Lima Produções Artísticas Ltda. (05.593.663/0001-80).

13.1. Ministros presentes: Ana Arraes (Presidente), Augusto Nardes, Aroldo Cedraz (Relator) e Raimundo Carreiro.
13.2. Ministros-Substitutos presentes: Marcos Bemquerer Costa e André Luís de Carvalho.

ACORDAO-COMPLETO-2520857

Acórdão 1810/2022 - Segunda Câmara

ACORDAO-COMPLETO-2454442

Acórdão 1701/2021 - Segunda Câmara

AROLDO CEDRAZ

Adoto como relatório a bem elaborada instrução da unidade técnica responsável pela análise do processo (peça 48) , cuja proposta de encaminhamento contou com a anuência do corpo diretivo da Secretaria de Controle Externo (peças 49-50) e do representante do MPTCU (peça 51) :
"INTRODUÇÃO
Cuidam os autos de tomada de contas especial instaurada pelo Ministério do Turismo, em desfavor do Sr. Felix Antônio Menezes da Cunha (CPF XXX.825.984-XX) , na condição de ex-Prefeito Municipal de Pilões/PB (gestão 2009 a 2012) , em razão de impugnação total das despesas realizadas com recursos repassados à Prefeitura Municipal de Pilões/PB por força do Convênio 0844/2009, registrado no Siconv sob o n. 704461/2009, celebrado com o Ministério do Turismo, que teve por objeto o incentivo ao turismo, por meio do apoio à realização do projeto intitulado Festa das Flores (peça 2, p. 44) . 
O processo administrativo no Ministério do Turismo referente a essa tomada de contas especial é o de n. 72031.006507/2010-09.
A legislação de regência do referido convênio é a seguinte: Portaria Interministerial MPOG/MF/CGU n. 127/2008 e Decreto 6170/2007.
HISTÓRICO 
Em 18/8/2009 foi firmado o Termo de Convênio n. 704461/2009 entre o Ministério do Turismo e a Prefeitura Municipal de Pilões/PB (peça 2, p. 44-61) .
Conforme disposto na cláusula quinta do termo de convênio foram previstos R$ 210.000,00 para a execução do objeto, dos quais R$ 200.000,00 seriam repassados pelo concedente e R$ 10.000,00 corresponderiam à contrapartida (peça 2, p. 50) . 
 Os recursos federais foram repassados em parcela única, mediante a ordem bancária 0903801735, no valor de R$ 200.000,00, emitida em 3/11/2009 (peça 2, p. 63) . Os recursos foram creditados na conta específica (banco 001, agência 0293, conta corrente 126071) na data de 5/11/2009 (peça 10, p. 49) .  
O ajuste vigeu no período de 18/8/2009 a 20/11/2009 (peça 2, p. 50 e 61) , tendo sido prorrogado de ofício até 19/12/2009 (peça 2, p. 64) , e previa a apresentação da prestação de contas até 30 dias do término da vigência ou da data do pagamento realizado, conforme cláusula décima segunda (peça 2, p. 56) . Dessa feita, conclui-se que a data-limite para a prestação de contas ocorreu em 19/1/2010. 
Em 15/1/2010 a Coordenação-Geral de Monitoramento, Fiscalização e Avaliação de Convênios da Secretaria Nacional de Políticas de Turismo/Ministério do Turismo solicitou, mediante o Ofício n. 64/2010/CGMC/SNPTur/MTur, ao Sr. Felix Antônio Menezes da Cunha a prestação de contas dos recursos repassados (peça 2, p. 68) , tendo sido recebido conforme A.R., datado de 18/2/2010 (peça 2, p. 69) .  
Em 5/4/2010 foi encaminhado pela P.M. de Pilões/PB o Ofício GAPRE n. 066/2010, pelo qual noticia o encaminhamento da prestação de contas quanto aos recursos repassados à conta do Convênio 704461/2009 (peça 2, p. 72) .
Em 7/4/2010 a Diretoria de Gestão Interna da Secretaria-Executiva do Ministério do Turismo remeteu à Prefeitura Municipal de Pilões/PB (CNPJ 08.786.626/0001-87) o Ofício n. 624/2010/DGI/SE/MTur, comunicando sobre a ausência de prestação de contas quanto aos recursos repassados à conta do Convênio 704461/2009 (peça 2, p. 70) .
 Em 28/7/2010 foi emitido Parecer de Análise de Prestação de Contas - Parte Técnica n. 1212/2010 (peça 2, p. 73-90) , o qual concluiu da impossibilidade de efetuar a análise do mérito da prestação de contas, face à ausência de documentos necessários para a formação de juízo de aprovação (peça 2, p. 89) .
 Em 12/8/2010 a Coordenação-Geral de Monitoramento, Fiscalização e Avaliação de Convênios remeteu à P.M. de Pilões/PB o Ofício n. 2060/2010/CGMC/SNPTur/MTur (peça 2, p. 91-99) , informando da necessidade de encaminhamento de documentação complementar comprobatória quanto à regular utilização de recursos públicos aplicados no âmbito do Convênio em exame. Consta nos autos o A.R. em relação ao ofício retromencionado (peça 2, p. 100) .
 Em 18/10/2010 a P.M. de Pilões/PB encaminhou ao Ministério do Turismo o Ofício n. 172/2010 (peça 2, p. 102) , informando sobre o encaminhamento de documentação complementar.
 Em 30/3/2011 foi emitida a Nota Técnica de Reanálise n. 907/2011 (peça 2, p. 103-106) , na qual se concluiu que não foram atendidos os requisitos de elegibilidade do convênio, estando a execução física reprovada, conforme constatações no item Ressalvas Técnicas, quais sejam: 
a) item 1 - contratação da banda Forró Pegado, no dia 18/8/2009: constou a ressalva de que fossem encaminhados fotos originais, vídeo/imagens mostrando a apresentação do show artístico, devidamente identificadas com a data, nome do evento e da banda, bem como Nota Fiscal/ Recibo detalhando o valor unitário pago à Banda, sendo que a convenente teria encaminhado fotografias e DVD, os quais o Ministério do Turismo entendeu serem imagens da festa de 56 anos de emancipação política, enquanto o objeto do convênio era a Festa das Flores;
b) item 2 - contratação da banda Sacaniar, no dia 18/8/2009: constou a ressalva de que fossem encaminhados fotos originais, vídeo/imagens mostrando a apresentação do show artístico, devidamente identificadas com a data, nome do evento e da banda, bem como Nota Fiscal/ Recibo detalhando o valor unitário pago à Banda, sendo que a convenente teria encaminhado fotografias e DVD, os quais o Ministério do Turismo entendeu serem imagens da festa de 56 anos de emancipação política, enquanto o objeto do convênio era a Festa das Flores;
c) item 3 - banheiros químicos, no dia 18/8/2009 a 20/8/2009: constou a ressalva de que fossem encaminhadas fotos dos locais onde foram instalados os banheiros químicos, bem como cópia da nota fiscal /recibos emitidos pela empresa contratada, detalhando a quantidade de banheiros locados, bem como o valor unitário pago pela locação. Todavia, a convenente teria encaminhado fotografias e DVD, os quais o Ministério do Turismo entendeu serem imagens da festa de 56 anos de emancipação política, enquanto o objeto do convênio era a Festa das Flores;
d) item 4 - gerador 180 KWA, com o período de 3 dias nos dias 18 a 20/8/2009, tendo a concedente solicitado a remessa de fotos do (s) gerador (es) , bem como, cópia da Nota Fiscal emitida pela empresa contratada, detalhando a quantidade de Gerador (es) , bem como o valor unitário pago pela locação. Todavia, a convenente teria encaminhado fotografias e DVD, os quais o Ministério do Turismo entendeu serem imagens da festa de 56 anos de emancipação política, enquanto o objeto do convênio era a Festa das Flores;
e) item 5 - Rádio: divulgação por emissoras de rádio em inserções de 30 segundos durante o período de 18 a 20/8/2009: A concedente ressalvou da necessidade de remessa de relatório de divulgação e/ou declaração de veiculação ou, ainda, Checking de empresa terceirizada de Checagem de Mídia e Audiência (exemplo: IBOPE) da quantidade especificada no plano de trabalho com o ATESTO da rádio ou empresa e o "De Acordo" do Convenente. Todavia, a convenente teria encaminhado fotografias e DVD, os quais o Ministério do Turismo entendeu serem imagens da festa de 56 anos de emancipação política, enquanto o objeto do convênio era a Festa das Flores;
f) item 6 - TV: divulgação por comerciais de 40 segundos no período de 18 a 20/8/2009, tendo sido solicitada a remessa de relatório de divulgação e/ou declaração de veiculação ou, ainda, Checking de empresa terceirizada de Checagem de Mídia e Audiência (exemplo: IBOPE) da quantidade especificada no plano de trabalho com o ATESTO da rádio ou empresa e o "De Acordo" do Convenente, solicitação que não foi atendida pela entidade convenente;
g) item 7 - contratação da banda Forró da Galega, no dia 19/8/2009: constou a ressalva de que fossem encaminhados fotos originais, vídeo/imagens mostrando a apresentação do show artístico, devidamente identificadas com a data, nome do evento e da banda, bem como Nota Fiscal/ Recibo detalhando o valor unitário pago à Banda, sendo que a convenente teria encaminhado fotografias e DVD, os quais o Ministério do Turismo entendeu serem imagens da festa de 56 anos de emancipação política, enquanto o objeto do convênio era a Festa das Flores;
h) item 8 - contratação da banda Forró do Muído, no dia 20/8/2009: constou a ressalva de que fossem encaminhados fotos originais, vídeo/imagens mostrando a apresentação do show artístico, devidamente identificadas com a data, nome do evento e da banda, bem como Nota Fiscal/ Recibo detalhando o valor unitário pago à Banda, sendo que a convenente teria encaminhado fotografias e DVD, os quais o Ministério do Turismo entendeu serem imagens da festa de 56 anos de emancipação política, enquanto o objeto do convênio era a Festa das Flores;
i) declaração de autoridade local sobre a execução do convênio;
j) declaração da convenente sobre a execução do convênio conforme plano de trabalho aprovado;
l) vídeo institucional que comprovasse a realização do evento;
m) declaração sobre a gratuidade do evento. 
 Em 6/7/2011 o Ministério do Turismo encaminhou à P.M. de Pilões/PB o Ofício n. 1768/2011 CEAPC/DGE/SE/MTur (peça 2, p. 101) , informando que houve a glosa no valor de R$ 200.000,00, referente aos recursos repassados à conta do Convênio em exame.
 Em 30/8/2011 a P.M. de Pilões/PB encaminhou o Ofício n. 190/2011-GP (peça 2, p. 110) , no qual menciona ter encaminhado "diligências das prestações de contas".
 Em 26/9/2013 foi emitida a Nota Técnica de Reanálise n. 989/2013 (peça 2, p. 111-113) , na qual se concluiu que não foram atendidos os requisitos de elegibilidade do convênio, estando a execução física reprovada, conforme constatações no item Ressalvas Técnicas, tendo realizado a seguinte análise:
O Convenente apresentou justificativas (anexo da prestação de contas) , informando, que as imagens (DVD à fl. 228) se tratavam da Festa das Flores e que esta não se confunde com a festa de Emancipação Política do Município.
No entanto, as referidas imagens (fl. 228) deixam claro se tratar de uma festa de Emancipação Política do Município. Por exemplo, é possível observar uma faixa com com os dizeres: Pilões 56 anos de emancipação política, demonstrando que o evento se trata de comemoração ao aniversário do Município.
Ocorre que a portaria n° 171, de 19 de setembro de 2008, então vigente à época da celebração do convênio, elenca um rol taxativo de eventos que o Ministério do Turismo deve apoiar, e dentre eles não consta o aniversário da cidade/município ou festas de emancipação política.
 Em 21/10/2013 o Ministério do Turismo encaminhou à P.M. de Pilões/PB o Ofício n. 4272/2013/CGCV/SPOA/SE/MTur (peça 2, p. 114-115) , informando sobre a reprovação da execução física do convênio, conforme a Nota Técnica n. 989/2013, e sobre a não análise da regularidade da aplicação financeira, tendo em vista a reprovação da prestação de contas, apresentando o cálculo do débito na Nota Técnica de Apuração de Saldo Devedor n. 596/2013 (peça 2, p. 118-120) . O A.R. está datado de 31/10/2013 (peça 3, p. 37) . Comunicação de igual teor foi encaminhada ao Sr. Felix Antonio Menezes da Cunha, mediante o Ofício n. 4273/2013/CGCV/SPOA/SE/MTur (peça 2, p. 116-117) . O A.R. está datado de 31/10/2013 (peça 3, p. 37) .
Em 7/11/2013 o Sr. Felix Antonio Menezes da Cunha encaminhou Justificativas Referentes à Nota Técnica de Reanálise de n. 272/2012 do Ministério do Turismo (peça 2, p. 121-128; peça 3, p. 1-11) , além Justificativas Referentes à Nota Técnica de Reanálise de n. 395/2012 do Ministério do Turismo (peça 3, p. 12-36) , solicitando reconsideração das decisões constantes nas notas técnicas, em síntese.
 Em 4/6/2014 a Coordenação Geral de Convênios do Ministério do Turismo remeteu ao Sr. Felix Antônio Menezes da Cunha o Ofício n. 1320/2014/CGCV/SPOA/SE/MTur (peça 3, p. 38) , no qual informa sobre a manutenção da reprovação das contas do Convênio 704461/2009, comunicação recebida conforme A.R., datado de 20/6/2014 (peça 3, p. 39) .
 Peças arroladas na IN TCU 71/2012 constantes dos autos: Ficha de Qualificação dos responsáveis (peça 3, p. 56) ; Relatório Completo do Tomador de Contas Especial 106/2015 (peça 3, p. 57-61) ; Relatório de Auditoria 1156/2015 (peça 3, p. 85-87) ; Certificado de Auditoria 1156/2015 (peça 3, p. 88) ; Parecer do Dirigente do Órgão de Controle Interno 1156/2015 (peça 3, p. 89) ; Pronunciamento Ministerial (peça 3, p. 97) .
 Em 5/3/2015 foi emitido relatório sobre a execução do plano de trabalho, relativo a convênio firmado entre o Ministério do Turismo e a Prefeitura Municipal de Pilões/PB, concernente à realização da Festa das Flores (peça 2, p. 7-21) .
 Em 17/8/2016 foi realizada a primeira instrução dos autos neste Tribunal (peça 4) , na qual foi apontada a ausência de documentos relevantes para realizar a apreciação da prestação de contas do Convênio Siconv n. 704461 (Convênio n. 844/2009) , os quais não foram encaminhados a este Tribunal, razão pela qual foi proposta a realização de diligência junto ao Ministério do Turismo para que encaminhasse:
a) extratos bancários da conta específica (banco 001, agência 0293, conta corrente 126071) , na qual foram creditados os recursos federais;
b) documentos encaminhados na data de 5/4/2010 pelo responsável, em nome da P.M. de Pilões/PB, a título de prestação de contas quanto aos recursos repassados à conta do Convênio 704461/2009 (peça 2, p. 72) , e documentação complementar remetida em 18/10/2010 (peça 2, p. 102) .
Em 18/8/2016, a unidade técnica manifestou-se em concordância com a proposta realizada na instrução inicial, oportunidade em que foi incluído adendo à proposta, no sentido de que fosse promovida diligência ao Banco do Brasil para que encaminhasse os extratos bancários da conta específica do Convênio n. 704461/2009, celebrado entre o Ministério do Turismo e a Prefeitura Municipal de Pilões/PB (banco 001, agência 0293, conta corrente 126071) , desde novembro/2009, bem como cópias dos documentos lançados na movimentação da referida conta bancária (cheques, TED, TEF, DOC, pagamentos diversos, etc) (peça 5) .
 Em 14/11/2016 foi concluída a segunda instrução técnica dos autos neste Tribunal (peça 17) , na qual foram analisadas as respostas (peça 9 e 13) às diligências direcionadas ao Ministério do Turismo (peça 6) e ao Banco do Brasil (peça 7) , oportunidade que se consignou, em síntese:
- na resposta à diligência efetuada junto ao Banco do Brasil (peça 13) não constaram documentos básicos da conta corrente, conforme solicitado no ofício de diligência (peça 7) , tais como extratos da conta bancária específica do convênio, trazendo tão somente cópia de cheques sacados contra a referida conta corrente;
- todavia, na resposta à diligência efetuada junto ao Ministério do Turismo (peça 6) , pela qual foi encaminhada a prestação de contas do convênio realizada pela entidade convenente (peça 10, p. 4-138 e p. 175-253) , constam os referidos extratos bancários da conta específica (peça 10, p. 49-59) . Dessa feita, preenche-se a lacuna de informação quanto à data do crédito dos recursos federais repassados na conta específica (banco 001, agência 0293, conta corrente 126071) , a qual ocorreu na data de 5/11/2009, no valor de R$ 200.000,00 (peça 10, p. 49) .
- constou da resposta à diligência realizada junto ao Ministério do Turismo (peça 6) cópia digitalizada dos seguintes documentos, até então ausentes nos autos: a) prestação de contas quanto aos recursos repassados à conta do Convênio 704461/2009, encaminhada pela convenente em 5/4/2010 (peça 10, p. 4-138) ; b) documentação complementar, remetida pela convenente em 18/10/2000 (peça 10, p. 175-253) ;
- foi coletada informação sobre a formação administrativa do Município de Pilões/PB, apuradas no site do IBGE, relevante para entender as irregularidades apontadas no curso da fase interna da presente TCE (Disponível em: http://cidades.ibge.gov.br/painel/historico.php?lang=&codmun=251160&search=paraiba|piloes|infograficos:-historico. Acesso em: 3 nov. 2016) : foi elevado à categoria de município com a denominação Pilões, pela lei estadual n. 916, de 20/8/1953, desmembrado de Serraria; 
- consignou-se naquela instrução técnica que as imagens constantes da prestação de contas remetida não estavam em boa qualidade (peça 10, p. 127-138) , possivelmente por terem sido obtidas por meio de fotografia e posteriormente reproduzidas em preto e branco na prestação contas, bem assim o fato de não se ter acesso às imagens constantes do DVD mencionado na Nota Técnica de Reanálise n. 907/2011 (peça 2, p. 103-106) ;
- foi, assim, empreendida pesquisa na internet, localizando-se no site YouTube vídeo de abertura da Festa das Flores, postado em 23/8/2009, no qual o gestor confirma que se tratava da 2ª. edição da Festa das Flores em conjugação com a festa de Emancipação do Município (Disponível em: https://www.youtube.com/watch?v=lEfLX8zPe2c. Acesso em 4 out. 2016) ;
- no Relatório Completo do Tomador de Contas Especial 106/2015 (peça 3, p. 57-61) , concluiu-se  pela reprovação da prestação de contas do Convênio n. 704461/2009, celebrado entre o Ministério do Turismo e a Prefeitura Municipal de Pilões/PB, ante os pareceres emitidos nos autos do processo de prestação de contas:
a) Parecer de Análise de Prestação de Contas-Parte Técnica n. 1212/2010, datado em 29/7/2010 (peça 10, p. 142-159) ;
b) Nota Técnica de Reanálise n. 907/2011, datado em 22/6/2011 (peça 10, p. 257-263) : em síntese, apontou para vários itens do plano de trabalho, os quais não contariam com documentação probatória suficiente que caracterizassem serem atrelados à Festa das Flores, objeto do convênio firmado, todavia, as fotos e imagens apontavam que seriam relativos à festa de 56 anos de emancipação política do município de Pilões/PB;
c) Nota Técnica de Reanálise n. 989/2013, datado em 26/9/2013 (peça 2, p. 111-113; peça 10, p. 267-269) : em síntese, apontou que em uma das fotos havia uma faixa com os dizeres "Pilões 56 anos de emancipação política", a qual evidenciava o fato que o evento patrocinado com recursos federais, tratava-se de comemoração ao aniversário do Município, situação que estaria em desacordo com o disposto na Portaria MTur n. 171, de 19/9/2008, a qual veiculou um rol fechado de eventos que o Ministério do Turismo apoiava, sem constar o aniversário de cidade/município;
d) Nota Técnica de Apuração de Saldo Devedor n. 596/2013, datado em 18/10/2013 (peça 10, p. 275-277) ;
- em relação ao Convite n. 27/2009 (peça 10, p. 87) , o certame teve por intuito realizar a contratação de variados serviços destinados à comemoração da Festa das Flores/2009, os quais estão listados no plano de trabalho do convênio (peça 2, p. 87-88) ; restou como vencedora do certame a empresa Lima Produções Artísticas Ltda. (CNPJ 05.593.663/0001-80) (peça 10, p. 95) , no valor de R$ 30.000,00, para a execução dos seguintes serviços: locação de palco, som, iluminação, banheiros químicos e gerador (peça 10, p. 97) ; a referida empresa emitiu NF de prestação de serviços n. 522 na data de 9/11/2009, no valor de R$ 30.000,00 (peça 10, p. 213) , tendo-lhe sido pago por meio de cheque nominal no valor líquido de R$ 28.500,00 (peça 10, p. 215) ;
- em relação à contratação realizada no âmbito do processo de inexigibilidade de licitação n. 5/2009, foi fundamentada no inciso III do art. 25 da Lei 8.666/1993, tendo por objeto a contratação de atrações artísticas para o período de 18 a 20/8/2009, junto à empresa Lima Produções Artísticas Ltda. (CNPJ 05.593.663/0001-80) , pelo valor total de R$ 150.000,00, conforme carta proposta, datada de 14/8/2009 (peça 10, p. 103-104) ; a decisão pela contratação foi tomada pela CPL da Prefeitura (peça 10, p. 105) e ratificada pelo então Prefeito, Sr. Félix Antônio Menezes da Cunha (peça 10, p. 106-107) ; a referida empresa emitiu NF de prestação de serviços n. 521 na data de 9/11/2009, no valor de R$ 150.000,00 (peça 10, p. 178) , tendo-lhe sido pago por meio de cheque nominal no valor líquido de R$ 142.500,00 (peça 10, p. 180) ; posteriormente, a nota fiscal n. 521 foi retificada, de modo a constar a especificação dos shows artísticos pagos (peça 10, p. 181-182) :
- banda Forró Pegado: R$ 10.000,00;
- banda Sacaniar: R$ 10.000,00;
- banda Arreio de Ouro: R$ 20.000,00;
- banda Forró da Galega: R$ 20.000,00;
- banda Duquinha e Forrozão e Abre a Mala e Solte o Som: R$ 20.000,00;
- banda Forró do Muído - R$ 70.000,00.
- constam nos autos cópia dos seguintes contratos firmados pela empresa Lima Produções Artísticas Ltda.:
a) contrato datado de 18/7/2009, firmado entre a empresa Luan Promoções e Eventos (CNPJ 05.102.456/0001-86, representante da Banda Arreio de Ouro) e a Lima Produções Artísticas Ltda, (peça 10, p. 184-187) , em cuja cláusula sexta consta que a vigência do contrato é a data de 19/8/2009 (peça 10, p. 186) ;
b) contrato datado de 12/7/2009, firmado entre a Banda Forro do Muído (CNPJ 04.420/0001-77) e Lima Produções Artísticas Ltda. (peça 10, p. 188-192) , em cuja cláusula sexta consta que a vigência do contrato é a data de 20/8/2009 (peça 10, p. 190) ;
c) contrato datado de 16/7/2009, firmado entre Flávio Gomes da Silva (CPF XXX.735.198-XX, representante legal de Duquinha e Forrozão e Abra a Mala e Solte) e Lima Produções Artísticas Ltda. (peça 10, p. 193-196) , em cuja cláusula sexta consta que a vigência do contrato é a data de 20/8/2009 (peça 10, p. 195) ;
d) contrato datado de 15/7/2009, firmado entre Edival Gomes Cordeiro (CPF XXX.373.974-XX) e Lima Produções Artísticas Ltda. (peça 10, p. 197-200) , em cuja cláusula sexta consta que a vigência do contrato é a data de 18/8/2009 (peça 10, p. 199) ;
e) contrato datado de 20/6/2009, firmado entre Celione David Souza Costa (CPF XXX.292.234-XX, representante do Forró da Galega) e Lima Produções Artísticas Ltda. (peça 10, p. 201-204) , em cuja cláusula sexta consta que a vigência do contrato é a data de 19/8/2009, para apresentação na Festa das Flores (peça 10, p. 203) ;
f) contrato datado de 17/7/2009, firmado entre Eigor Toshio Souto Kawabe (CPF XXX.920.224-XX, representante legal da banda Forró Pegado) e Lima Produções Artísticas Ltda. (peça 10, p. 205-208) , em cuja cláusula sexta consta que a vigência do contrato é a data de 18/8/2009, para apresentação na Festa das Flores (peça 10, p. 206) .
- em relação ao Convite n. 28/2009, o certame destinou-se à contratação de empresa para realização dos serviços de mídia da Festa das Flores/2009, mediante o Convite n. 28/2009 (peça 10, p. 113-126) , tendo sido sagrada vencedora a empresa Vagner Rodrigues dos Santos - Barra Produções e Eventos (CNPJ 10.454.756/0001-64) , no valor de R$ 29.240,00 (peça 10, p. 243) , conforme contrato firmado em 13/8/2009 (peça 10, p. 121 e 123) ; a referida empresa emitiu NF de prestação de serviços n. 29 na data de 3/11/2009, no valor de R$ 29.240,00 (peça 10, p. 230) , tendo-lhe sido pago por meio de cheque nominal de mesmo valor em 11/12/2009 (peça 10, p. 232) .
- em 5/4/2010 a convenente realizou recolhimento por GRU do valor de R$ 895,78 (peça 10, p. 83) do saldo do convênio;
- ao final da segunda instrução técnica, foi encaminhada proposta de realização de citação do Sr. Felix Antônio Menezes da Cunha (CPF XXX.825.984-XX) , na condição de ex-Prefeito Municipal de Pilões/PB (gestão 2009 a 2012) , e da empresa Lima Produções Artísticas Ltda. (CNPJ 05.593.663/0001-80) , constando como valor original do débito a quantia de R$ 150.000,00, atualizada a partir de 5/11/2009, em decorrência da não comprovação da regular aplicação dos recursos repassados mediante o Convênio 0844/2009 (Siconv 704461) , celebrado entre a Prefeitura Municipal de Pilões/PB com o Ministério do Turismo, que teve por objeto o incentivo ao turismo, por meio do apoio à realização do projeto intitulado Festa das Flores, em virtude das seguintes irregularidades:
a) realização de contratação direta de atrações musicais (bandas Forró Pegado, Sacaniar, Arreio de Ouro, Forró da Galega, Duquinha e Forrozão e Abre a Mala e Solte o Som e banda Forró do Muído) , sem a apresentação de contrato de representação exclusiva entre artistas e os empresários, com recursos repassados à conta do Convênio 0844/2009 (Siconv 704461) , celebrado com o Ministério do Turismo, que teve por objeto o incentivo ao turismo, por meio do apoio à realização do projeto intitulado Festa das Flores (peça 2, p. 44) , com infração ao disposto no art. 25, inciso III, da Lei 8.666/1993 c/c Acórdão 96/2008-TCU-Plenário, irregularidade atribuída ao Sr. Felix Antônio Menezes da Cunha (CPF XXX.825.984-XX) , na condição de ex-Prefeito Municipal de Pilões/PB (gestão 2009 a 2012) ;
b) ausência de documentação que comprove que a empresa contratada, Lima Produções Artísticas Ltda. (CNPJ 05.593.663/0001-80) , pagou, aos artistas e aos demais prestadores de serviços, utilizando-se dos recursos repassados pelo Convênio 0844/2009 (Siconv 704461) , o que impossibilita a configuração do necessário nexo causal entre os recursos do convênio e as despesas realizadas, em afronta ao disposto no art. 63 da Lei 4320/1964 e no art. 93 do Decreto Lei 200/1967 c/c art. 70, parágrafo único, da Constituição Federal, irregularidade atribuída ao Sr. Felix Antônio Menezes da Cunha (CPF XXX.825.984-XX) , na condição de ex-Prefeito Municipal de Pilões/PB (gestão 2009 a 2012) , e à empresa Lima Produções Artísticas Ltda. (CNPJ 05.593.663/0001-80) , a qual foi beneficiária final dos recursos repassados à conta do Convênio.
EXAME TÉCNICO 
 Em cumprimento ao Despacho do Sr. Diretor da 3ª. DT da Secex/SP (peça 18) , foi promovida a citação dos seguintes responsáveis:
a) Sr. Felix Antônio Menezes da Cunha (CPF XXX.825.984-XX) , na condição de ex-Prefeito Municipal de Pilões/PB (gestão 2009 a 2012) , mediante o Ofício 3258/2016-TCU/SECEX-SP, de 21/11/2016 (peça 21) , o qual foi recebido em 5/12/2016, conforme A.R. (peça 31) . O procurador do responsável solicitou em 16/12/2016 prorrogação de prazo para apresentação das alegações de defesa (peça 28) , pedido esse deferido pela unidade técnica (peça 29) . Em 13/1/2017 este responsável apresentou, tempestivamente, suas alegações de defesa, conforme documentação integrante da peça 33;
b) empresa Lima Produções Artísticas Ltda. (CNPJ 05.593.663/0001-80) , mediante o Ofício 3259/2016-TCU/SECEX-SP, de 21/11/2016 (peça 22) , o qual foi devolvido pelos Correios, tendo sido apontado o endereço insuficiente como motivo da devolução (peça 23) . Posteriormente, no âmbito da unidade técnica, foram realizadas pesquisas de endereço do responsável mencionado (peças 24 a 26, 34 e 39) . Nova citação foi remetida ao responsável, mediante o Ofício 1390/2017-TCU/SECEX-SP, de 7/6/2017 (peça 35) , o qual foi devolvido pelos Correios (peça 36) . Assim, nova citação foi remetida ao responsável, mediante o Ofício 2071/2017-TCU/SECEX-SP, de 11/8/2017 (peça 37) , o qual foi devolvido pelos Correios (peça 38) . Nova citação foi remetida ao responsável, mediante o Ofício 2810/2017-TCU/SECEX-SP, de 6/11/2017 (peça 40) , o qual foi recebido em 24/11/2017, conforme A.R. (peça 43) . O responsável solicitou prorrogação de prazo para apresentação das alegações de defesa (peça 41) . Em 27/12/2017 este responsável apresentou, intempestivamente, suas alegações de defesa, conforme documentação integrante da peça 44. Posteriormente, em 1º/2/2018, este responsável apresentou complementação de suas alegações de defesa, conforme documentação integrante da peça 46.
Alegações de defesa apresentadas
 As alegações de defesa apresentadas pelo Sr. Felix Antônio Menezes da Cunha foram, em síntese, as seguintes (peça 33) :
- solicitou a notificação do MTur para apresentar o processo administrativo completo, ou seja, com toda documentação colacionada pelas partes (peça 33, p. 1) ;
- alegou haver grande confusão no que diz respeito a se confundir a Festa das Flores com a Festa da Emancipação de Pilões, festividades completamente distintas, mas que ocorrem no mesmo período, se não todo dia 20 de Agosto de cada ano (peça 33, p. 2) ;
- ressaltou que a emancipação do Município de Pilões se deu há 56 anos, no dia 20 de agosto, sendo uma festividade realizada há vários anos, sem em momento algum confundir-se com a Festa das Flores, mormente pelo qual, a festividade floral fora absorvida pela festa da emancipação do município (peça 33, p. 2) ;
- já em relação à Festa das Flores, explicou que tem seu marco inicial no ano de 2007, sendo sempre realizada nos dias 18, 19 e 20, do mês de Agosto, tendo em vista no Município de Pilões/PB, existir uma cooperativa de flores, formada exclusivamente por mulheres, que tem conseguido uma notoriedade nacional, localizada na zona rural do Município, mais precisamente na comunidade de Avazeado, trazendo à localidade um fluxo de turistas mensal, atraindo a atenção da mídia nacional, como - por exemplo - do programa Fantástico, da Rede Globo, o qual realizou matéria na referida cooperativa tendo como repórter o ator Lázaro Ramos (peça 33, p. 2) ;
- diante do sucesso da cooperativa, o Município de Pilões deu início nos anos de 2007 e 2008 a comemoração da "Festa das Flores", a qual consistia na realização de passeios ecológicos, apresentação de bandas musicais, gincanas, venda de artesanatos de flores, dentre outros. Desta feita, não haveria como desmembrar uma festividade da outra, já que no caso em tela, as duas se completam (peça 33, p. 2) ;
- pugna pelo julgamento desta TCE como improcedente, com as demonstrações de que foram realizadas, a Festa das Flores nos dias 18, 19 e 20 de agosto de 2009, onde todos os recursos foram empregados de maneira correta, e com a apresentação das justificativas técnicas e financeiras, de modo a se concluir que o Município de Pilões/PB cumpriu de maneira correta, clara e verídica com todos os termos constantes no Convênio 704461/2009 celebrado com o Ministério do Turismo, posto que todas as exigências feitas pelo MTur foram cumpridas pelo município (peça 33, p. 9) .
 Em relação à citação direcionada (peça 40) à empresa Lima Produções Artísticas Ltda. (CNPJ 05.593.663/0001-80) , as alegações de defesa apresentadas foram realizadas pela empresa EDNALDO DE SOUSA LIMA - ME (CNPJ 01.711.148/0001-05) , cujo responsável é Ednaldo de Sousa Lima (CPF XXX.095.494-XX) , segundo cadastro da RFB. Considerando que o responsável é o titular de ambas empresas mencionadas, consideram-se legítimas as alegações de defesa apresentadas para fins de defesa, as quais foram, em síntese, as seguintes (peças 44 e 46) :
- argumenta que a própria unidade técnica em pesquisa no site YouTube localizou vídeo da abertura da referida Festa das Flores, o qual foi postado em 23/8/2009, onde o gestor confirma que se tratava da 2ª. edição da Festa das Flores, em conjugação com a festa de Emancipação Política do Município, o que confirma a realização do evento e ausência de dano ao erário (peça 44, p. 2) ;
- aponta que restou comprovada a realização da licitação sob a modalidade convite para aquisição/locação de palco, som, iluminação, banheiros químicos e gerador, conforme nota fiscal de n. 522 em 9/11/2009, conforme documentações e informações já acostadas nos autos (peça 44, p. 2) ;
- informa que a contratação da banda deu-se com fundamento no inciso III do art. 25 da Lei 8.666/1993 (peça 44, p. 2) ;
- declara que foi procurado pela Prefeitura de Pilões/PB, justamente por ser ele o empresário notadamente responsável pelas bandas contratadas (peça 44, p. 2) ;
- pontua que por empresário exclusivo deve-se entender a figura do representante ou agente, ou seja, aquele que se obriga a, autonomamente, de forma habitual e não eventual, promover, mediante retribuição, a realização de certos negócios, por conta do representado (peça 44, p. 3) ;
- afirma não ter ocorrido desvio de recursos com intuito de beneficiar a si ou a terceiros, uma vez demonstrada à sociedade a regularidade do processo de inexigibilidade de licitação, haja vista mais do que justificada a contratação das bandas citadas no relatório, todas consagradas pela crítica especializada e pela opinião pública e enquadradas no que dispõe a referida lei (peça 44, p. 4) ;
- traz excerto de notícia que aponta que o Plenário do Supremo Tribunal Federal rejeitou denúncia (Inquérito 2482) do Ministério Público do Estado de Minas Gerais quanto a eventual crime de dispensa de licitação fora das hipóteses exigidas por lei (artigo 89 da Lei 8.666/93) na contratação de bandas de música pela prefeitura de Nova Lima/MG, nas comemorações do carnaval de 2002, processo da relatoria do Exmo. Ministro Ayres Britto (peça 44, p. 5-6) ;
- reforça sua argumentação pela regularidade da inexigibilidade de licitação, em face do disposto no  voto condutor do Acórdão 1390/2015-TCU-Primeira Câmara (Ministro Relator Bruno Dantas) , o qual dispõe que o TCU pode dispensar a imputação de débito do responsável - que fica sujeito a multa, quando restar comprovado a ausência de indícios de dano ao erário e a execução do objeto com os recursos conveniados, ainda que mediante irregular utilização do instituto da inexigibilidade na ausência da apresentação do contrato de exclusividade do artista com o empresário contratado pela Administração (peça 44, p. 6) ;
- afirma que no tocante à responsabilidade do particular por ato de improbidade administrativa, somente estará sujeito às sanções cominadas "no que couber", o que deve ser entendido de forma a restringir as sanções àquelas compatíveis com sua condição de extraneus  (sic) ; adiante, argumenta que para a configuração do ato ímprobo, é imperativa a existência de culpa ou dolo do agente, ou seja, é preciso verificar se houve um mínimo de má-fé que revele realmente a presença de um comportamento desonesto (peça 44, p. 6) ;  
- a lesão ao erário como requisito elementar do ato de improbidade administrativa prevista no art. 10 da Lei 8429/1992 não pode ser meramente presumida, consoante julgado do STJ, EREsp 479.812/SP, da relatoria do Exmo. Ministro Teori Zavascki (peça 44, p. 7) ;
- afirma que faz a juntada de documentos que comprovam que os recursos (cachês) foram repassados aos artistas da programação da referida Festa das Flores (peça 44, p. 8) ;
- apresenta cópia de panfleto referente à Festa das Flores (peça 46, p. 2-3) ;
- apresenta cópia de declarações simples, datadas de 19/12/2017, nas quais é indicado que teriam sido firmadas pelos representantes legais das seguintes bandas (peça 46, p. 4-9) : 
a) banda Duquinha e Forrozão e Abre a Mala e Solte o Som;
b) banda Forró da Galega;
c) banda Forró do Muído;
d) banda Arreio de Ouro;
e) banda Sacaniar;
f) banda Forró Pegado.
Análise das alegações de defesa apresentadas
 De plano, cabe apontar que não fora localizada nos autos a juntada de documentos mencionados na defesa da empresa Lima Produções Artísticas Ltda. (CNPJ 05.593.663/0001-80) que comprovariam que os recursos (cachês) foram repassados aos artistas da programação da referida Festa das Flores (peça 44, p. 8) . Posteriormente, houve a juntada de complementação das alegações de defesa (peça 46) , nas quais foram trazidas cópias de declarações simples dos representantes legais das bandas contratadas para o evento, nas quais é mencionado que as bandas apresentaram-se na Festa das Flores em 2009, tendo recebido pelo serviço prestado, datadas de 19/12/2017 (peça 46, p. 4-9) . Entendemos que tais declarações ainda não saneiam por completo as ressalvas anotadas na fase interna desta TCE, mais especificamente na Nota Técnica de Reanálise n. 907/2011 (peça 2, p. 103-106) , posto que não veiculam os valores efetivamente pagos às atrações musicais. Ainda, em relação às cópias de declarações trazidas aos autos (peça 46, p. 4-9) , não consta a qualificação completa do declarante, vez que não constam nome, CPF, CNPJ e/ou endereço do declarante. Por último, entendemos que são meras declarações, firmadas após o recebimento da citação deste Tribunal (peças 40 e 43) , não se constituindo recibo por não conterem o valor recebido.
 Quanto à alegação de defesa apresentada pela empresa contratada, no sentido de não restar caracterizada lesão ao erário como requisito elementar do ato de improbidade administrativa prevista no art. 10 da Lei 8.429/92, à luz de julgado do STJ, cabe esclarecer que o processo de controle externo no âmbito do TCU é regido pela Lei 8.443/92 e não se confunde com a ação de improbidade administrativa prevista na Lei 8.429/92, a qual não se aplica aos feitos processados por esta Corte. Há que se resgatar, entretanto, o novo entendimento deste Tribunal quanto à responsabilização de empresas contratadas por entidades convenentes, veiculado nos votos condutores do Acórdão 6884/2016-TCU-Primeira Câmara e do Acórdão 6948/2017 - 2ª. Câmara, da relatoria do Exmo. Ministro José Múcio Monteiro. Da última decisão mencionada, trazemos à colação excertos do voto condutor (destaques nossos) :
7. Inicio por abordar a possibilidade de as empresas serem responsabilizadas por eventual dano. A Secex/PB defende, em vastas laudas, que as empresas contratadas podem (e devem) ser condenadas ao pagamento de débito decorrente da não comprovação da execução do serviço objeto do convênio, em razão de deficiências na prestação de contas. 
8. Não existe a menor possibilidade de eu vir a concordar com tamanho equívoco. Já tive oportunidade de abordar o tema nos TCs Processo 031.456/2013-8, Processo 019.006/2014-4 e Processo 034.958/2014-2. Reproduzo a seguir excerto do voto condutor do Acórdão 6884/2016-TCU-Primeira Câmara:
"11. Portanto, a empresa foi citada pelo recebimento de recursos federais por serviços que não tiveram sua realização comprovada. Com efeito, a documentação apresentada pelo ex-prefeito ao Ministério do Turismo não foi capaz de demonstrar a regular aplicação do dinheiro transferido ao município. Instado a complementar a prestação de contas, o gestor abdicou de apresentar elementos adicionais. Destaco, neste ponto, que a irregularidade corretamente atribuída ao ex-prefeito é a ausência de comprovação de que os serviços foram prestados. Concluo que à empresa imputa-se o recebimento de recursos públicos por serviços que o ex-prefeito não conseguiu comprovar que foram efetivamente prestados; o que é distinto de imputar ao terceiro contratado um débito por serviços comprovadamente não adimplidos. 
12. Prosseguindo, é de se destacar a diferença entre um convênio cujo objeto é a execução de uma obra (melhorias sanitárias, por exemplo) e outro que tem por objetivo a prestação de um serviço, tal como a apresentação de um show artístico. No primeiro caso, é relativamente trivial atestar a inexecução ou a execução parcial do objeto contratado. Basta uma inspeção no local onde os serviços deveriam ter sido implantados, com a emissão de um parecer técnico elaborado por um engenheiro. Diferente é a realização de um evento artístico. Se não houver um acompanhamento no exato instante em que o evento estiver ocorrendo, a comprovação a posterior já não é tão simples. Não por outra razão, tem se exigido, do gestor, com o objetivo de atestar a realização do show, que haja DVDs, filmes e fotografias que tenham registrado a sua ocorrência, bem como a declaração de autoridade local. 
13. Pois bem. Na hipótese de se pretender que o contratado deve ser condenado por 'receber recursos federais por serviços não comprovadamente executados', ele, no que diz respeito a apresentações artísticas ou eventos da mesma natureza, ficará sempre dependente da adequada prestação de contas do gestor. Se este, por acaso, não o fizer corretamente, ou for omisso, o prestador do serviço estará sujeito a ser condenado a devolver os recursos públicos, ainda que os tenha executado corretamente. Se assim for, o próprio contratado se verá obrigado adotar precauções, tais como filmar a apresentação e arquivar documentação, o que, evidentemente, são medidas que devem ser adotadas pelo responsável por comprovar a correta aplicação dos recursos. 
14. Dito de outra forma, não é possível, em relação ao contratado, presumir a inexecução do objeto do convênio, para o qual foi contratado. Essa presunção é dirigida ao gestor, a quem compete demonstrar a boa e regular aplicação dos recursos. 
15. E mais. A obrigação do contratado de comprovar a prestação dos serviços como condição para receber o pagamento devido, nos termos da Lei 4.320/64, como afirmam os dirigentes da unidade técnica, se dá perante a administração contratante, e não por exigência do órgão de controle, que, para condenar terceiro solidário, deve atestar que o serviço deixou de ser realizado, o que não ocorreu no presente processo."
9. Faço apenas uma observação adicional. Em sua tentativa de preleção, o auditor assinala que a exclusão das empresas nos Acórdão 6884/2016-TCU-Primeira Câmara e 2007/2017 - 2ª Câmara foi motivada por questão "processual". Não se tratou de questão "processual". O mérito foi bem delineado e é bastante simples: na realização de eventos, tais como o objeto do convênio que se examina nestes autos, a empresa contratada não pode, jamais, ser responsabilizada por questão relacionada à comprovação da realização do serviço perante o órgão repassador ou o controle, interno ou externo. A condenação deve estar baseada na confirmação de que a empresa contribuiu para o cometimento de um dano real (tais como sobrepreço ou a comprovada inexecução total ou parcial) . O dano ficto (aquele decorrente da ausência ou da inadequada prestação de contas) é atribuível apenas ao gestor.
Considerando que a citação realizada à empresa Lima Produções Artísticas Ltda. (CNPJ 05.593.663/0001-80) foi proposta ao final de 2016, notou-se desde então evolução da jurisprudência deste Tribunal, conforme já mencionado, razão pela qual se permite acolher - parcialmente - as alegações de defesa apresentadas pela empresa contratada, tendo em vista que restou cabalmente demonstrado que o evento Festa das Flores ocorreu (disponível em: https://www.youtube.com/watch?v=lEfLX8zPe2c. Acesso em 4 out. 2016) , não se tratando assim de caso de não realização do serviço ou de não fornecimento do bem contratado, sob os auspícios de repasse de recursos federais. Em que pese a fragilidade dos documentos comprobatórios juntados (peça 46, p. 4-9) , conforme mencionado no item 29 desta instrução técnica, propõe-se a exclusão da empresa Lima Produções Artísticas Ltda. (CNPJ 05.593.663/0001-80) da relação processual, com fundamento nos votos condutores do Acórdão 6884/2016-TCU-Primeira Câmara e do Acórdão 6948/2017 - 2ª. Câmara, da relatoria do Exmo. Ministro José Múcio Monteiro, tendo em vista a impossibilidade de responsabilização da empresa contratada por questão relacionada à comprovação da realização do serviço perante o órgão repassador ou o controle, interno ou externo.
 No que diz respeito às alegações de defesa do Sr. Felix Antônio Menezes da Cunha (CPF XXX.825.984-XX) , na condição de ex-Prefeito Municipal de Pilões/PB (gestão 2009 a 2012) , constantes da peça 33, realiza-se a análise a seguir, confrontando-as com os fatos já detectados no decorrer destes autos, e sobretudo, com as registradas no Relatório Completo do Tomador de Contas Especial 106/2015 (peça 3, p. 57-61) .
 A defesa do Sr. Felix Antônio Menezes da Cunha (CPF XXX.825.984-XX) centrou-se na questão da coincidência de datas da Festa de Emancipação com a Festa das Flores, porém tal questão não fora objeto da citação encaminhada ao ex-gestor (peça 21) , tendo em vista que já havia sido reconhecida no âmbito da instrução técnica precedente (peça 17, p. 12-13) , verbis:
não acompanhamos o parecer do Tomador de Contas Especial, no sentido de que cabe impugnar o valor total repassado, no valor de R$ 200.000,00 (valor histórico) , relativo ao repasse realizado pelo Ministério do Turismo, pelo motivo de haver identidade entre as datas de realização da Festa das Flores/2009 e do aniversário de emancipação do município de Pilões/PB.
 De fato, há que se concordar com os argumentos oferecidos na defesa do responsável no sentido de haver identidade das datas entre a Festa das Flores e a festa de emancipação do município, inclusive em data anterior a sua posse no cargo de prefeito (peça 2, p. 123) .
 Ademais, o discurso do então prefeito, disponível no site YouTube, deixa clara a intenção de comemorar a 2ª. edição da Festa das Flores, a qual por coincidência se realiza em conjugação com a festa de Emancipação do Município (Disponível em: https://www.youtube.com/watch?v=lEfLX8zPe2c. Acesso em 4 out. 2016) .
 No que se refere à quantificação do débito, cabe anotar que na fase interna entendeu-se pela impugnação total das despesas efetuadas, no valor de R$ 200.000,00, todavia o fundamento da glosa foi o de haver coincidência entre a Festa das Flores, objeto do convênio, e a festa de emancipação do município de Pilões, emancipação essa festejada no dia 20 de agosto de cada ano, consoante Relatório Completo do Tomador de Contas Especial 106/2015 (peça 3, p. 57-61) c/c Nota Técnica de Reanálise n. 989/2013 (peça 2, p. 111-113) , situação essa que foi inclusive já objeto de defesa do responsável na fase interna da presente TCE, conforme defesa apresentada perante o Ministério do Turismo em 7/11/2013 (peça 2, p. 126-128) .
Considerando o exposto, não se acompanhou o parecer do Tomador de Contas Especial, no sentido de que caberia impugnar o valor total repassado, no valor de R$ 200.000,00 (valor histórico) , relativo ao repasse realizado pelo Ministério do Turismo, pelo motivo de haver identidade entre as datas de realização da Festa das Flores/2009 e do aniversário de emancipação do município de Pilões/PB.
Ocorrência 1: Não apresentação de carta de exclusividade dos artistas contratados e ausência de nexo causal entre recursos repassados e pagamentos realizados
 Situação encontrada: Em 18/8/2009 foi firmado o Convênio 0844/2009 (Siconv 704461) , celebrado entre o Ministério do Turismo e a Prefeitura de Pilões/PB, a qual foi representada pelo Sr. Felix Antônio Menezes da Cunha (CPF XXX.825.984-XX) , na condição de prefeito municipal de Pilões/PB (gestão 2009 a 2012) . O objeto do convênio foi a implementação do projeto intitulado Festa das Flores (peça 2, p. 44) . Mediante a ordem bancária 0903801735, no valor de R$ 200.000,00, emitida em 3/11/2009 (peça 2, p. 63) , foram repassados os recursos federais para a conta específica do convênio em 5/11/2009 (peça 10, p. 49) .  
 No plano de trabalho do convênio constou que seriam realizadas despesas com os recursos repassados para a contratação de shows artísticos das seguintes bandas (peça 10, p. 34-36) :
- Forró Pegado: R$ 10.000,00;
- Sacaniar: R$ 10.000,00;
- Arreio de Ouro: R$ 20.000,00;
- Forró da Galega: R$ 20.000,00;
- Duquinha e Forrozão e Abre a Mala e Solte o Som: R$ 20.000,00;
- Forró do Muído - R$ 70.000,00.
 Além da despesa com shows artísticos, constou previsão da realização de outros serviços, tais como banheiros químicos, gerador, iluminação, palco, divulgação do evento na mídia rádio, som e sonorização, divulgação do evento na mídia TV (peça 10, p. 34-36) .
 O responsável empreendeu contratação direta das apresentações musicais para as festividades no valor de R$ 150.000,00, junto à empresa Lima Produções Artísticas Ltda. (CNPJ 05.593.663/0001-80) (peça 10, p. 103-107, 178 e 180) , conforme ratificação (peça 10, p. 106-107) , com fundamento no inciso III do art. 25 da Lei 8.666/1993, para a realização dos shows artísticos no período de 18 a 20/8/2009, no âmbito do processo de inexigibilidade de licitação n. 5/2009.
 Não consta nos autos carta de exclusividade da empresa contratada para representar os artistas que realizaram as apresentações musicais, tão somente contratos realizados para apresentações no período compreendido entre os dias 18 a 20 de agosto de 2009, no município de Pilões/PB (peça 10, p. 184-208) .
 Não constou da documentação trazida pelo responsável em suas alegações de defesa (peça 33) , muito menos na defesa da empresa contratada (peça 44) , quaisquer cartas de exclusividade da empresa contratada para configurar a exclusividade, segundo entendimento deste Tribunal. 
 Análise: O contrato de exclusividade difere dos contratos apresentados (peça 10, p. 184-208) , posto que tais contratos dizem respeito à apresentação dos artistas por ocasião do evento Festa das Flores/2009, sendo restrita à localidade e data do evento.
 Sem a apresentação dos contratos de exclusividade devidamente registrados e publicados conforme os ditames legais, não resta comprovada a inviabilidade de competição, evidenciando a dispensa irregular do procedimento licitatório.
 Por sinal, a apresentação dos contratos firmados entre a empresa Lima Produções Artísticas Ltda. (CNPJ 05.593.663/0001-80) e os representantes dos artistas demonstra que tão somente houve intermediação na contratação das atrações musicais, uma vez que qualquer empresa organizadora de eventos poderia ter pactuado o contrato de cessão temporária de direitos com os representantes legais dos artistas contratados. Não suficiente, a cláusula sexta dos contratos mencionados específica claramente que as apresentações referiam-se à Festa das Flores/2009 (peça 10, p. 186, 190, 195, 199, 203 e 206) .
 A contratação direta de artistas e bandas musicais, com base na hipótese de inexigibilidade prevista no art. 25, inciso III, da Lei n. 8.666/93, sem a devida comprovação de contrato de representação exclusiva entre artistas e os empresários, pessoas físicas ou jurídicas, que intermediavam o negócio é o ponto central da reprovação da execução financeira quanto aos recursos repassados por força do Convênio firmado.
 A irregularidade geradora de dano ao erário nesta Tomada de Contas Especial configurou-se pela ausência de nexo causal entre os recursos do convênio e as despesas realizadas, tendo em vista não ter havido a comprovação dos repasses efetuados às atrações artísticas e/ou a seus empresários exclusivos. Além disso, houve contratação por inexigibilidade de licitação de empresa promotora de eventos para apresentações de artistas sem a apresentação de contrato de exclusividade de representação, devidamente registrado em cartório. 
A respeito da matéria, encontra-se consolidado na jurisprudência deste Tribunal o entendimento de que a apresentação do contrato de exclusividade entre artistas e o empresário contratado é indispensável para caracterizar a hipótese de inexigibilidade de licitação prevista no art. 25, inciso III, da Lei de Licitações, de modo que simples autorizações ou cartas de exclusividade não se prestam a comprovar a inviabilidade da competição, pois não retratam uma representação privativa para qualquer evento em que o profissional for convocado. 
 Esse paradigma jurisprudencial tem sido adotado por esta Corte de Contas desde a prolação do Acórdão n. 96/2008, por intermédio do qual o plenário formulou as seguintes determinações ao Ministério do Turismo:
9.5. determinar ao Ministério do Turismo que, em seus manuais de prestação de contas de convênios e nos termos dessas avenças, informe que: 
9.5.1.1. deve ser apresentada cópia do contrato de exclusividade dos artistas com o empresário contratado, registrado em cartório. Deve ser ressaltado que o contrato de exclusividade difere da autorização que confere exclusividade apenas para os dias correspondentes à apresentação dos artistas e que é restrita à localidade do evento; 
9.5.1.2. o contrato deve ser publicado no Diário Oficial da União, no prazo de cinco dias, previsto no art. 26 da Lei de Licitações e Contratos Administrativos, sob pena de glosa dos valores envolvidos; (destaque do original) 
 Sobre a necessidade de comprovação de exclusividade na representação, válido transcrever excerto de voto proferido pelo Ministro Marcos Bemquerer Costa acolhido no Acórdão 351/2015-TCU-Segunda Câmara:
 (...) 
8. Relativamente à contratação da empresa Negreiros e Negreiros Ltda. para organização do evento "Paraíso Folia", cabe observar que o comando normativo utilizado como fundamento, o art. 25, inciso III, da Lei n. 8.666/93, refere-se expressamente à contratação de profissional de setor artístico diretamente com o próprio artista ou por meio de seu empresário exclusivo, que é aquele que gerencia o artista ou banda de forma permanente. 
9. A inteligência deste artigo revela a impossibilidade jurídica de contratação direta de mero intermediário (produtora de eventos) , que detém a exclusividade limitada a determinados dias ou eventos, pois, se a exclusividade é condicionada e temporária, em regra não haverá impossibilidade de competição. 
10. No caso concreto, constata-se que as autorizações emitidas pelas bandas musicais que atuaram no Paraíso Folia 2010, concedidas à empresa contratada pela Prefeitura para organização das apresentações artísticas e expostas pela defesa nesta etapa processual, foram elaboradas para as datas específicas às do evento objeto do Convênio (24/04/2010) , circunstância que não se amolda ao dispositivo legal e constitui fundados indícios da prática das condutas ímprobas, conforme levantado pela equipe de auditoria (peça 59, p. 05-07) . 
11. A respeito da matéria, é oportuno registrar que a jurisprudência deste Tribunal é uníssona em exigir a apresentação do contrato de exclusividade entre os artistas e o empresário contratado para caracterizar a hipótese de inexigibilidade de licitação prevista na Lei de Licitações, de modo que simples autorizações ou cartas de exclusividade não se prestam a comprovar a inviabilidade da competição, pois não retratam uma representação privativa para qualquer evento em que o profissional for convocado.
 Configurada a irregularidade no enquadramento na hipótese de inexigibilidade de licitação para a contratação de apresentações artísticas, este Tribunal tem decidido que se trata de fundamento suficiente para a impugnação das despesas respectivas. Os fundamentos dessa tese foram explicitados no voto do Ministro Walton Alencar Rodrigues condutor do Acórdão 8244/2013-TCU-Primeira Câmara:
As autorizações emitidas pelas bandas musicais que atuaram no evento regional, concedidas à empresa contratada pela Prefeitura de Santa Luzia/PB para organização das apresentações artísticas - HM Promoções e Eventos Ltda. - e encaminhadas ao Ministério do Turismo na prestação de contas do Convênio 750/2008, (...) , não caracterizam contratos de exclusividade entre os artistas consagrados e o respectivo agenciador perante o órgão municipal. 
Na verdade, tais autorizações apenas conferem à empresa (...) o direito de representar, em caráter exclusivo, os referidos grupos musicais nas específicas comemorações alusivas ao objeto do convênio. Não se prestam, portanto, a garantir ao agenciador ampla e irrestrita representação com direito de exclusividade para todos os eventos em que os artistas sejam convidados. 
Além de ferir expressa disposição do acordo administrativo, a ausência de contratos de exclusividade contraria requisitos essenciais à realização de contratação direta por inexigibilidade de licitação, estampados nos artigos 25, inciso III, e 26, da Lei 8.666/1993. 
 (...) 
Convêm salientar que não se questiona nestes autos eventual inexecução das apresentações artísticas organizadas pela empresa HM Promoções e Eventos Ltda., tampouco superfaturamento dos serviços que autorize a responsabilização solidária passiva do fornecedor ou prestador de serviços e do agente público responsável, nos termos do artigo 25, inciso III, §2º, da Lei 8.666/1993. Também não está em debate o fato de os artistas serem ou não consagrados pela crítica especializada ou pela opinião pública, outro requisito indispensável a fundamentar a contratação direta. 
Protesta-se, apenas, pela ausência de cumprimento de condição essencial ao emprego dos recursos federais no objeto do ajuste, sem a qual o próprio instrumento do convênio impõe a glosa dos valores pactuados. Não há o que tergiversar
 A configuração de lesão aos cofres da União na hipótese em tela restou assentada de forma inequívoca no subitem 9.2.2 do Acórdão 3826/2013-TCU-Primeira Câmara, por intermédio do qual esta Corte de Contas determinou ao Ministério do Turismo que instaure a competente TCE, nos seguintes termos:
9.2.2. instaure processo de Tomada de Contas Especial, quando no exame da prestação de contas forem constatadas as mesmas irregularidades aqui referidas, especialmente a seguinte, sujeita a glosa: contratação de bandas de música, por meio de inexigibilidade de licitação, sob o fundamento da exclusividade de representação, com base na apresentação de "cartas" e de "declarações" que supostamente atestariam a dita exclusividade, mas na verdade não se prestam para tanto, o que só pode ser feito por meio de contrato firmado entre artistas e empresários, devendo ainda constar registro em cartório, além de regular publicação, conforme as disposições contidas no termo de convênio, no item 9.5 do Acórdão 96/2008-TCU-Plenário e nos arts. 25, inciso III, e 26, todos da Lei 8.666/93;
 Por essas razões, a ausência de vínculo contratual de representação exclusiva no processo de contratação de apresentações artísticas por inexigibilidade de licitação representa grave infração às normas atinentes às licitações e contratos da Administração Pública e induz à impugnação dos dispêndios de recursos federais efetuados com base nas contratações irregulares. Cumpre esclarecer, no entanto, que apesar de a jurisprudência deste Tribunal ter consolidado que o não cumprimento dos itens acima especificados trata-se de irregularidade grave, o entendimento no sentido da impugnação total das despesas e condenação em débito do responsável, embora seja predominante (Acórdão 96/2008-TCU-Plenário, Acórdão 351/2015-TCU-Segunda Câmara; Acórdão 8244/2013-TCU-Primeira Câmara; Acórdão 3826/2013-TCU-Primeira Câmara) , não é pacífico. 
 Conforme se extrai do voto condutor do Acórdão 1390/2015-TCU-Primeira Câmara (Ministro - Relator Bruno Dantas) , este Tribunal pode dispensar a imputação de débito do responsável - que fica sujeito à multa -, quando restar comprovada a ausência de indícios de dano ao erário e a execução do objeto com os recursos conveniados, ainda que mediante a irregular utilização do instituto da inexigibilidade na ausência da apresentação do contrato de exclusividade do artista com o empresário contratado pela Administração.
 No caso em análise, além da irregularidade grave na execução financeira dos recursos federais, materializada pela ausência de vínculo contratual de representação exclusiva no processo de contratação de apresentações artísticas por inexigibilidade de licitação, verifica-se, também, a ausência de documentação que prove que a empresa contratada pagou, aos artistas e aos demais prestadores de serviços, utilizando-se dos recursos repassados pelo Convênio 844/2009, o que impossibilita a configuração do necessário nexo causal. Assim, restam claros os indícios das irregularidades e do correspondente dano ao Erário objeto da presente tomada de contas especial. 
 As declarações trazidas aos autos são por demais frágeis, conforme já mencionado no item 29 desta instrução técnica (peça 46, p. 4-9) . A análise da documentação constante dos autos não permite concluir se efetivamente a empresa de eventos repassou aos artistas da programação os recursos (cachês) a eles previstos, porque não foram apresentados os respectivos recibos emitidos em nome das bandas e assinados por seus representantes legais ou pelos seus empresários exclusivos e/ou contratos ou documentos equivalentes para esse fim. 
 Não havendo a comprovação de que o valor pago à empresa corresponde ao que foi efetivamente pago aos artistas que se apresentaram no evento, não se firma, pois, o nexo causal entre os recursos recebidos e os pagamentos efetuados, descumprindo-se o art. 63 da Lei 4320/1964 e o art. 93 do Decreto Lei 200/1967.
Nesse sentido é o Voto do Exmo. Ministro Marcos Bemquerer, que fundamentou o Acórdão 4299/2014-TCU-Segunda Câmara: 
9. Ademais, como destacado nas análises efetuadas pela Unidade Técnica e pelo MP/TCU, agrava a situação apresentada no Relatório do Tomador de Contas, de incerteza sobre o destino dado aos recursos federais, a ausência, nos autos, de recibos dos cachês supostamente pagos, o desconhecimento dos reais valores de mercado pagos às empresas indicadas para participarem do evento e a contratação por inexigibilidade de licitação em desacordo com o art. 25, inciso III, da Lei 8.666/1993, tendo em vista que as informações constantes do processo indicam que a empresa contratada não era representante exclusiva das bandas ou artistas indicados. (...) 
15.Tais elementos demonstram a ocorrência de pagamento à empresa contratada com recursos da conta específica do Convênio 482/2008, entretanto, não há como se afirmar que os valores pagos à empresa individual Marcos Correia Valdevino foram utilizados na realização do objeto pactuado, tampouco demonstram o nexo de causalidade entre as verbas repassadas e o fim a que elas se destinavam.  (grifamos) 
 Dessa feita, conclui-se que a defesa do então gestor não foi hábil em afastar as ocorrências que ensejaram sua citação, quais sejam:
- realização de contratação direta de atrações musicais (bandas Forró Pegado, Sacaniar, Arreio de Ouro, Forró da Galega, Duquinha e Forrozão e Abre a Mala e Solte o Som e banda Forró do Muído) , sem a apresentação de contrato de representação exclusiva entre artistas e os empresários, com recursos repassados à conta do Convênio 0844/2009 (Siconv 704461) , celebrado com o Ministério do Turismo, que teve por objeto o incentivo ao turismo, por meio do apoio à realização do projeto intitulado Festa das Flores (peça 2, p. 44) , com infração ao disposto no art. 25, inciso III, da Lei 8.666/1993 c/c Acórdão 96/2008-TCU-Plenário, irregularidade atribuída ao Sr. Felix Antônio Menezes da Cunha (CPF XXX.825.984-XX) , na condição de ex-Prefeito Municipal de Pilões/PB (gestão 2009 a 2012) ;
- ausência de documentação que comprove que a empresa contratada, Lima Produções Artísticas Ltda. (CNPJ 05.593.663/0001-80) , pagou, aos artistas, utilizando-se dos recursos repassados pelo Convênio 0844/2009 (Siconv 704461) , o que impossibilita a configuração do necessário nexo causal entre os recursos do convênio e as despesas realizadas, em afronta ao disposto no art. 63 da Lei 4320/1964 e no art. 93 do Decreto Lei 200/1967 c/c art. 70, parágrafo único, da Constituição Federal, irregularidade atribuída ao Sr. Felix Antônio Menezes da Cunha (CPF XXX.825.984-XX) , na condição de ex-Prefeito Municipal de Pilões/PB (gestão 2009 a 2012) , e à empresa Lima Produções Artísticas Ltda. (CNPJ 05.593.663/0001-80) , a qual foi beneficiária final dos recursos repassados à conta do Convênio.
Proposta de encaminhamento
 Propõe-se, assim, julgar irregulares as contas do Sr. Felix Antônio Menezes da Cunha (CPF XXX.825.984-XX) , na condição de ex-Prefeito Municipal de Pilões/PB (gestão 2009 a 2012) , condenando-o ao pagamento da quantia constante no quadro abaixo, sem prejuízo de aplicar-lhe a multa prevista no art. 57 da LOTCU, haja vista não ter se operado a prescrição da pretensão punitiva deste Tribunal:
	Valor original (R$) 
	Data da ocorrência

	150.000,00 
	5/11/2009 

                Valor atualizado (com juros) até 6/2/2018: R$ 328.583,93 (peça 45) 
CONCLUSÃO
 Nesta instrução técnica realizou-se análise das alegações de defesa (peças 33 e 44) apresentadas pelos responsáveis arrolados na apreciação precedente (peça 17) , diante das citações realizadas por esta unidade técnica (peças 21 e 40) .
 Ressalte-se que os comprovantes mencionados nas alegações de defesa encaminhadas pela empresa contratada pela entidade convenente são por demais frágeis: não contêm a qualificação completa do declarante, muito menos veiculam o valor que teriam recebido, além de não ser possível atestar sua veracidade, pois são declarações simples, sem firma reconhecida, firmadas após o recebimento da citação deste Tribunal (item 29) . Em que pese tal fragilidade das declarações mencionadas, restou comprovado que houve a execução da Festa das Flores (disponível em: https://www.youtube.com/watch?v=lEfLX8zPe2c. Acesso em 4 out. 2016) . Passo seguinte, concluiu-se que as imperfeições da documentação comprobatória constante nos autos são de responsabilidade última do gestor da entidade convenente, à luz do exposto no voto condutor do Acórdão 6948/2017 - TCU - 2ª. Câmara, o qual foi exarado em 1/8/2017. Dessa feita, entendemos que cabe excluir a empresa contratada, Lima Produções Artísticas Ltda. (CNPJ 05.593.663/0001-80) , da relação processual (item 31) . 
O contrato de exclusividade difere dos contratos apresentados (peça 10, p. 184-208) , posto que tais contratos dizem respeito à apresentação dos artistas por ocasião do evento Festa das Flores/2009, sendo restritos à localidade e à data do evento (item 44) .
 Dessa feita, concluiu-se que a defesa do então gestor não foi hábil em afastar as ocorrências que ensejaram sua citação (item 60) , tendo em vista que não constaram recibos ou outros comprovantes assinados pelas bandas ou empresário exclusivo que atestassem que os artistas receberam os pagamentos que foram custeados com os recursos oriundos do Convênio 0844/2009 (Siconv 704461) , celebrado entre a Prefeitura Municipal de Pilões/PB com o Ministério do Turismo, que teve por objeto o incentivo ao turismo, por meio do apoio à realização do projeto intitulado Festa das Flores.
 Não restou constatada a boa-fé objetiva, em face do descumprimento da Lei de Licitações. Em face de não ter ocorrido a prescrição da pretensão punitiva por parte do TCU, cabe a aplicação da multa prevista no art. 57 da LOTCU. Ao final, foi proposto o julgamento pela irregularidade das contas do então gestor, bem assim a condenação ao pagamento do débito imputado no ofício de citação (item 61) .
INFORMAÇÕES ADICIONAIS 
 Em consulta ao sistema Processus deste Tribunal, localizou-se que o responsável nesta TCE, Sr. Felix Antônio Menezes da Cunha (CPF XXX.825.984-XX) , encontra-se no polo passivo do TC Processo 023.907/2015-0.
 Em consulta ao sistema Processus, porém tomando como indexador a Prefeitura Municipal de Pilões/PB, localizamos o seguinte processo referente a possíveis irregularidades na execução de convênio firmado com o Ministério do Turismo:
- TC Processo 006.167/2011-0 - estágio: encerrado - assunto:  Representação - Possíveis irregularidades acerca do convênio n. 667/2008 - Ministério do Turismo (Siafi 635275) celebrado com Prefeitura Municipal de Pilões/PB - Procedência: Félix Antônio Menezes da Cunha.
 Por fim, cabe consignar que no Estado da Paraíba foi deflagrada em junho de 2012 a operação "Pão e Circo", ação conjunta da Polícia Federal, Ministério Público do Estado da Paraíba e Controladoria-Geral da União, que desarticulou esquema de desvio de recursos públicos destinados à realização de eventos festivos em várias localidades daquele Estado.
 Conforme assentado em voto do Exmo. Min. Bruno Dantas, no Acórdão 133/2015-TCU-Primeira Câmara, no trabalho conjunto daquelas instituições públicas, um dos pontos destacados foi a contratação, por meio de inexigibilidade de licitação, de músicos e bandas, por meio de empresários que supostamente deteriam a exclusividade de sua representação, o que só poderia ser regularmente demonstrado por meio de contrato celebrado entre as bandas e o empresário, além de constar do próprio processo de inexigibilidade. 
PROPOSTA DE ENCAMINHAMENTO
Diante do exposto, submetem-se os autos à consideração superior, propondo:
a) excluir a empresa Lima Produções Artísticas Ltda. (CNPJ 05.593.663/0001-80) da relação processual (item 31) ;
b) julgar irregulares as contas do Sr. Felix Antônio Menezes da Cunha (CPF XXX.825.984-XX) , na condição de ex-Prefeito Municipal de Pilões/PB (gestão 2009 a 2012) , com fundamento nos arts. 1º inciso I, 16, inciso III, alíneas "b" e "c", e 19, caput, da Lei nº 8.443, de 1992, para condená-lo ao pagamento do débito no valor de R$ 150.000,00 (cento e cinquenta mil reais) , atualizado monetariamente e acrescido de juros de mora, calculados desde 5/11/2009 até a data da efetiva quitação, fixando-lhe o prazo de 15 (quinze) dias, a contar da notificação, para que comprove perante o Tribunal (art. 214, III, "a", do Regimento Interno do TCU - RITCU) , o recolhimento da referida quantia aos cofres do Tesouro Nacional, na forma da legislação em vigor (item 61) ; 
c) aplicar ao Sr. Felix Antônio Menezes da Cunha (CPF XXX.825.984-XX) a multa prevista no art. 57 da Lei nº 8.443, de 1992, fixando-lhe o prazo de 15 (quinze) dias, a contar da notificação, para que comprove, perante o Tribunal (art. 214, III, "a", do RITCU) , o recolhimento da referida quantia aos cofres do Tesouro Nacional, atualizada monetariamente desde a data do acórdão que vier a ser proferido até a do efetivo recolhimento, se for paga após o vencimento, na forma da legislação em vigor (item 61) ; 
d) autorizar, caso requerido, nos termos do art. 26 da Lei n. 8.443, de 1992, e do art. 217 do RITCU, o parcelamento das dívidas constantes do acórdão que vier a ser proferido em até 36 (trinta e seis) parcelas mensais e sucessivas, sobre as quais incidirão a atualização monetária e os correspondentes acréscimos legais, esclarecendo aos responsáveis que a falta de pagamento de qualquer parcela importará no vencimento antecipado do saldo devedor, sem prejuízo das demais medidas legais, fixando-lhe o prazo de quinze dias, a contar do recebimento da notificação, para comprovar, perante o Tribunal, o recolhimento da primeira parcela, e de trinta dias, a contar da parcela anterior, para comprovar os recolhimentos das demais parcelas; 
e) autorizar, desde logo, nos termos do art. 28, inciso II, da Lei n. 8.443, de 1992, a cobrança judicial das dívidas constantes do acórdão que vier a ser proferido, caso não atendidas as notificações; 
f) encaminhar cópia do acórdão que vier a ser proferido à Procuradoria da República no Estado da Paraíba, com fulcro no art. 16, § 3º, da Lei nº 8.443, de 1992, para o ajuizamento das ações penais e civis cabíveis, bem como ao Ministério do Turismo, para ciência."
	É o Relatório.

Matheus Antonius Costa Leite Caldas (OAB/PB 19.319), representando Félix Antônio Menezes da Cunha (peça 27); Rodrigo Oliveira dos Santos Lima (OAB/PB 10.478), representando Ednaldo de Sousa Lima (peça 47).

Procurador Júlio Marcelo de Oliveira.

TOMADA DE CONTAS ESPECIAL. IMPUGNAÇÃO DE DESPESAS DE CONVÊNIO. INSUFICIÊNCIA DA DOCUMENTAÇÃO COMPROBATÓRIA. AUSÊNCIA DE CONTRATO DE EXCLUSIVIDADE DOS ARTISTAS, IMPEDINDO O ESTABELECIMENTO DO NEXO CAUSAL NOS PAGAMENTOS COM RECURSOS FEDERAIS. CITAÇÃO. REJEIÇÃO DAS ALEGAÇOES DE DEFESA. CONTAS IRREGULARES COM DÉBITO E MULTA. CIÊNCIA.

TOMADA DE CONTAS ESPECIAL (TCE)

Secretaria de Controle Externo no Estado de São Paulo.

Como visto no Relatório precedente, trata-se de processo de tomada de contas especial instaurada pelo Ministério do Turismo em desfavor do Sr. Félix Antônio Menezes da Cunha, ex-prefeito do município de Pilões/PB, em face da impugnação das despesas do Convênio 0844/2009 (Siconv 704461) , que teve como objeto o apoio à realização do projeto intitulado "Festa das Flores", no valor de R$ 210.000,00, com R$ 200.000,00 a cargo do concedente.
2.	Remetido o processo ao Tribunal, o ex-prefeito e a empresa contratada foram regularmente citados quanto às ocorrências apuradas, consistentes, resumidamente: i) na ausência de documentação comprobatória de que a contratada, Lima Produções Artísticas Ltda., efetuou pagamentos aos artistas e aos demais prestadores de serviços, utilizando-se dos recursos federais repassados; e ii) na realização de contratação direta de atrações musicais (bandas Forró Pegado, Sacaniar, Arreio de Ouro, Forró da Galega, Duquinha e Forrozão e Abre a Mala e Solte o Som e banda Forró do Muído) , sem a apresentação de contrato de representação exclusiva entre artistas e os empresários, com infração ao disposto no art. 25, inciso III, da Lei 8.666/1993.
3.	A unidade técnica rejeitou as alegações de defesa dos responsáveis e informou que os comprovantes apresentados pela empresa contratada não possuíam a qualificação completa do declarante e o valor que teriam recebido, além de não ser possível atestar sua veracidade, pois seriam declarações simples, sem firma reconhecida.
4.	Ao fim, concluiu a unidade instrutiva que as imperfeições na documentação comprobatória constante nos autos seriam de responsabilidade última do ex-prefeito, à luz do exposto no voto condutor do Acórdão 6948/2017-TCU-Segunda Câmara, e que caberia excluir a empresa contratada, Lima Produções Artísticas Ltda., da relação processual.
5.	Concluiu também a unidade técnica que a defesa do ex-prefeito não afastou as ocorrências que ensejaram a sua citação, eis que não constaram recibos ou outros comprovantes assinados pelas bandas ou empresário exclusivo, atestando que os artistas receberam pagamentos que foram custeados com os recursos do convênio.
6.	No presente caso, restou confirmada a insuficiência da documentação apta a comprovar que o evento foi efetivamente realizado com os recursos federais repassados, inexistindo demonstração do nexo de causalidade entre as quantias recebidas e a totalidade das despesas efetuadas no objeto conveniado.
7.	Assim, quanto ao mérito, verifico que assiste razão à unidade técnica e ao ilustre representante do MPTCU, cujos fundamentos das instruções incorporo, in totum, às minhas razões de decidir, devendo o ex-gestor municipal ter suas contas julgadas irregulares, com condenação em débito e aplicação de multa, nos termos propostos, em face das irregularidades apuradas.
8.	Por fim, devem ser autorizados, desde já, o parcelamento do débito e da multa, bem assim a respectiva cobrança judicial, caso não atendidas as notificações.
9.	Outrossim, como alvitrado, faz-se necessária a remessa de cópia da deliberação a ser proferida, ao órgão regional da Procuradoria da República no Estado da Paraíba, para as providências cabíveis, ex vi do § 7º, in fine, art. 209, do Regimento Interno do TCU.
	Ante o exposto, VOTO por que seja adotada a deliberação que ora submeto a este Colegiado.
TCU, Sala das Sessões Ministro Luciano Brandão Alves de Souza, em 23 de junho de 2020.
AROLDO CEDRAZ 
Relator